臺灣臺中地方法院刑事判決　　　　　　　95年度易字第3596號
公　訴　人　臺灣臺中地方法院檢察署檢察官
被　　　告　甲○○
　　　　　　　　　　　號
上列被告因詐欺案件，經檢察官提起公訴（95年度偵緝字第111
號），本院判決如下：
    主    文
甲○○幫助意圖為自己不法之所有，以詐術使人將本人之物交付
，處有期徒刑陸月，如易科罰金，以銀元佰元即新臺幣玖佰元
折算壹日。
    犯罪事實
一、甲○○可預見金融機構帳戶係個人理財之重要工具，且係個
    人財產、信用之表徵，倘將金融帳戶之存摺及提款卡（包括
    密碼）交付予不詳之成年人使用，足供該人向他人詐騙財物
    ，匯入款項使用，竟不顧他人可能遭受之危險，而基於幫助
    他人詐欺取財之不確定故意，於民國94年6月24日向中華郵
    政股份有限公司臺中大智分局（下稱臺中大智郵局）申辦其
    郵局帳戶（局號0000000號、帳號0000000號）掛失補副之手
    續，並於同年月30日領取晶片金融卡，及於同年7月4日申辦
    語音系統後，旋即在語音系統開通後同日某時許，在不詳處
    所，將其上開郵局帳戶之存摺、印章及提款卡（含密碼），
    交付予不詳之成年人使用；該人取得甲○○之上開郵局帳戶
    後，即意圖為自己不法之所有，於同年7月7日上午9時許，
    撥打電話予廖蔡素蘭，向廖蔡素蘭佯稱其子因在2個月前為
    人作保，而借款人避不見面，就押走其子，要求其匯款，否
    則要剁掉其子手指頭及埋了其子云云，廖蔡素蘭未立即查證
    是否屬實，即信以為真，乃陷於錯誤，依該成年人之指示，
    於同日上午9時10分許，自其配偶蔡龍文帳戶中匯款新臺幣
    （下同）5萬元至甲○○之上開郵局帳戶內；又於同年7月9
    日上午11時20分許，撥打電話予林素梅，向林素梅佯稱其老
    闆女兒遭綁架，需匯款贖人云云，林素梅未立即查證是否屬
    實，即信以為真，乃陷於錯誤，依該成年人之指示，於同日
    上午11時32分許，至郵局匯款5千元至甲○○之上開郵局帳
    戶內；嗣廖蔡素蘭、林素梅匯款完畢後始發覺遭騙，乃報警
    循線查獲。
二、案經臺中市警察局第三分局報告臺灣臺中地方法院檢察署檢
    察官偵查起訴。
    理    由
一、證據能力之說明：按刑事訴訟法第159條第1項規定，被告以
    外之人於審判外之言詞或書面陳述，除法律有規定外，不得
    作為證據，同法第159條之5第1項及第2項分別規定：「被告
    以外之人於審判外之陳述，雖不符前四條之規定，而經當事
    人於審判程序同意作為證據，法院審酌該言詞陳述或書面陳
    述作成時之情況，認為適當者，亦得為證據」、「當事人、
    代理人或辯護人於法院調查證據時，知有第一百五十九條第
    一項不得為證據之情形，而未於言詞辯論終結前聲明異議者
    ，視為有前項之同意」，係以傳聞證據因未經當事人之反對
    詰問予以核實，乃予以排斥，惟若當事人已放棄反對詰問權
    ，於審判程序表示同意該傳聞證據可作為證據，基於證據資
    料愈豐富，愈有助於真實發現之理念，法院自可例外認該傳
    聞證據具有證據能力，但法院仍保有審查權。本件有關被害
    人廖蔡素蘭、林素梅之警詢指述，經審判長於審判期日提示
    告以要旨，兩造對證據能力均無意見，有本院審判筆錄可證
    ，則渠等所述與事實無違，而具有特別可信者，即應認具有
    證據能力，合先敘明。
二、訊據被告甲○○矢口否認有將其上開郵局帳戶之存摺、印章
    及提款卡（含密碼）交付他人使用，辯稱：伊所有之上開郵
    局帳戶之存摺、印章及提款卡（含密碼）是一起放在家中遺
    失云云。惟查：(一)被害人廖蔡素蘭、林素梅分別於上開時間
    遭詐欺取財之犯罪事實，業據被害人廖蔡素蘭、林素梅2人
    於警詢中指述綦詳，復有被害人廖蔡素蘭提出之中區農會電
    腦共用中心匯款委託書證明聯影本1紙、林素梅提出之郵政
    國內匯款執據影本1紙及中華郵政股份有限公司臺中郵局94
    年7月28日中管字第0942102037號函檢送被告上開郵局存簿
    儲金帳戶之立帳申請書影本及交易往來資料影本各1份在卷
    足稽。(二)依被告上開郵局帳戶之客戶歷史交易清單所示，該
    帳戶於91年11月16日提領現金96元後，結存金額即為0元，
    迄至94年6月24日止被告始申請掛失補副，足見該帳戶應非
    被告時常使用之帳戶無訛；再被告於本院審理時供述：「（
    審判長問你在94年7月間做何工作？）我在新竹的電動玩具
    店上班，當試機人員，有做就有錢，是領現金。」、「（審
    判長問：根據你郵局帳戶的出入明細顯示，你郵局的帳戶從
    85 年底就沒有在使用，為何在94年6月24日你又再次去申請
    補發？）因為我的卡債欠太多了，怕銀行會去凍結我戶頭的
    錢，我有去問人家說叫我用郵局的帳戶，因為我工作的公司
    需要我銀行的帳戶，所以我去申請補發郵局帳戶，我當時在
    至光公司當司機已經當了2、3年，因為公司要轉薪資需要銀
    行的存摺，我記得是將薪資轉入我的華南銀行帳戶內，在這
    家公司做到何時我忘了。（審判長問：你剛說你在新竹電玩
    店那邊工作是從何時開始？）是在94年4、5月的時候。（審
    判長問：你在新竹電玩店那邊工作時，你是否還在至光這家
    公司工作？）沒有。（審判長問：你剛說你在新竹電玩店工
    作都是領現金，也就是根本不需要銀行帳戶來轉薪，為何你
    還在94年6月24日去辦理郵局的補發存摺？）因為我中間陸
    續有換工作，我也有去申請卡車下來跑。」等語，被告就其
    為何於94年6月24日對該未常使用之郵局帳戶申請掛失補副
    一情，前後供述之理由顯然相互矛盾，蓋被告既係在94年4
    、5月間即至新竹電玩店工作，且領現金薪資，本無須以郵
    局帳戶作為薪資轉帳使用，自無須在94年6月24日辦理上開
    郵局帳戶之掛失補副手續，且該次掛失補副手續申辦之理由
    顯然亦非因其工作之至光公司需轉匯薪資入帳始為辦理，因
    斯時被告已無在該公司任職，是被告上開供述顯然虛妄不實
    。(三)又被告雖否認有在94 年7月4日向郵局申請使用電話語
    音服務，惟本院調取該使用電話語音服務申請書核對其上「
    戶名欄」及被告國民身分證影本旁之「甲○○」簽名，與被
    告在本院96年4月8日訊問筆錄及96年5月2日準備程序筆錄上
    之簽名，其筆跡、運筆方式均相同；且被告於本院審理時自
    承：「（受命法官問：在這本帳戶申請補發存摺到你去領取
    金融卡這段期間身分證正本有無遺失？）沒有。（受命法官
    問：94年、95年間你的身分證有無遺失過？）都沒有，身分
    證也沒有借給別人使用過。」等語，而依該使用電話語音服
    務申請書影本所示，其上所附甲○○之國民身分證影本係經
    郵局承辦人員陳錦足核對正本後始記載「與正本相符」等字
    樣，又該甲○○之國民身分證影本係91年11月5日補發，與
    被告於94年6月24日提出申請掛失補副，經郵局承辦人員核
    對與正本相符後影印留存之國民身分證影本相同，再被告既
    謂該段期間其國民身分證均未遺失，則持被告之國民身分證
    正本至郵局填寫使用電話語音服務申請書者，應確係被告本
    人無誤，是被告空言否認未為語音系統之申請及該使用電話
    語音服務申請書非伊所填寫云云，顯不足採。(四)再被告於本
    院審理時自承伊郵局新領的存摺、提款卡及密碼不見後，伊
    並無去掛失或報警等語，惟被告既未時常使用上開郵局帳戶
    ，已如前述，其竟在該帳戶餘額為0元之情況下，於94年6月
    24日為掛失補副手續，及於94 年6月30日領取晶片金融卡後
    ，再於94年7月4日為使用電話語音服務之申請，顯然被告對
    該帳戶應有急迫需用之情形，卻於發現該存摺連同印章及密
    碼一同遺失之際，竟未再為掛失補副手續，而任憑其遺失，
    顯不符常情。(五)況詐欺集團利用他人帳戶供作詐欺他人款項
    出入之帳戶，衡諸常情，通常會先確認該帳戶可供使用才會
    加以使用，倘係他人失竊或遺失之存摺、提款卡，該帳戶因
    有可能為帳戶所有人向警方報案或向金融機構掛失停用之風
    險，而一旦帳戶所有人為報案或掛失止付之舉動，則渠等向
    被害人費盡千心萬苦所詐得匯入該帳戶之款項，即遭凍結而
    無法提領，或可能由帳戶所有人以另行辦理補發存摺、變更
    印鑑、密碼之方式，將帳戶內之款項提領一空，詐欺集團豈
    不白費功夫，是詐欺集團自不可能使用失竊或遺失之金融機
    構帳戶使用，由此益徵被告辯稱該帳戶是在家中遺失云云，
    洵無足採。是綜上所述，被告辯詞不僅前後矛盾，且核與事
    理有違，所辯顯係卸責之詞，無足憑採。(六)另查，被告於本
    院審理時自承其上開郵局帳戶於94年7月4日所為跨行轉入3
    百元之存款非伊所為等語，則被告既係於同日申辦使用電話
    語音服務系統，故應可認定被告係於同日將其上開郵局帳戶
    之存摺、印章及提款卡（含密碼）交付予不詳之成年人使用
    無訛。(七)復查，金融機構之帳戶為個人理財之工具，為便利
    大眾使用此一理財工具，以資活絡資金供需，對於申請開設
    金融帳戶並無設有任何特殊之限制，一般民眾皆能自由申請
    開戶，並得同時在不同金融機構申請多數存款帳戶使用，乃
    眾所周知之事實，依一般人之社會生活經驗，倘係經由合法
    管道之收入或支出，其於金融帳戶之存放及提領，本可自行
    向金融行庫開立帳戶後使用，殊無大費周章使用他人帳戶之
    必要，況且近來類如刮刮樂、退稅轉帳、網拍購物等詐騙案
    件層出不窮，詐騙集團多利用人頭帳戶做為出入帳戶，不僅
    廣為媒體所披載，亦經政府一再宣導提醒注意，尤以現今各
    地金融機構所設自動提款機莫不設定轉帳之警示畫面，或張
    貼警示標語，促請使用大眾注意，衡諸目前社會以電視、報
    紙甚至網路等管道流通資訊之普及程度，以及使用自動提款
    機從事提款、轉帳交易之頻繁，苟見有陌生人不思以自己名
    義申請開立帳戶，反而向不特定人蒐集、承租或收購他人之
    金融機構帳戶使用，帳戶所有人焉能安心將其帳戶交付收購
    帳戶之人，而絲毫未加懷疑其收集帳戶之目的即在於詐取他
    人財物？是以，被告應知詐騙集團多以蒐集他人帳戶供作詐
    騙被害人匯款之犯罪工具，而將其所開立上開郵局帳戶之存
    摺、印章及提款卡（含密碼）交付予該不詳成年人，由此顯
    見被告對於該成年人係將其帳戶用以實行詐欺犯行，當可預
    見，且其對於該成年人利用其帳戶向人詐取財物，並無違背
    其本意，是被告主觀上應具有幫助他人詐取財物之不法犯意
    甚明。(八)準此，本案事證明確，被告犯行應堪認定。
二、查被告行為後，94年2月2日修正公布之刑法條文已自95年7
    月1日起施行，其中與本件有關部分之第2條、第30條、第33
    條第5款、第41條第1項均已修正，另刑法施行法增訂之第1
    條之1亦於95年6月14日公布，並自同年月16日起施行。按「
    行為後法律有變更者，適用行為時之法律，但行為後之法律
    有利於行為人者，適用最有利於行為人之法律」，修正後刑
    法第2條第1項定有明文。此條規定係規範行為後法律變更所
    生新舊法律比較適用之準據法，本身尚無新舊法比較之問題
    ，於新法施行後，應一律適用新法第2條第1項之規定，為「
    從舊從輕」之比較。另刑法第30條關於幫助犯之規定雖有文
    字更動，刑法施行法亦增列第1條之1之規定，然於本案具體
    適用結果，前揭條文之變更並無有利、不利被告之情形，自
    應逕依裁判時法即修正後刑法第30條及刑法施行法第1條之
    1之規定論處（最高法院95年11月7日95年第21次刑事庭會議
    決議參照），先予敘明。再按本次法律變更，比較時應就罪
    刑有關之共犯、未遂犯、想像競合犯、牽連犯、連續犯、結
    合犯，以及累犯加重、自首減輕暨其他法定加減原因（如身
    分加減）與加減例等一切情形，綜其全部罪刑之結果而為比
    較（最高法院95年5月23日95年度第8次刑庭會議決議參照）
    。茲就本件新舊法比較結果說明如下：
（一）關於罰金刑最低額之問題，被告所從屬之正犯罪名係刑法
      第339條第1項之詐欺取財罪（詳如後述），法定刑中有科
      處罰金之規定。修正前刑法第33條第5款規定罰金為1元以
      上，修正後刑法第33條第5款則將罰金規定係新臺幣1千元
      以上，以百元計算之。經比較新舊法之結果，應以舊法較
      有利於被告。
（二）又修正前刑法第41條第1項前段規定：「犯最重本刑為五
      年以下有期徒刑以下之刑之罪，而受六個月以下有期徒刑
      或拘役之宣告，因身體、教育、職業、家庭之關係或其他
      正當事由，執行顯有困難者，得以一元以上三元以下折算
      一日，易科罰金。」再被告行為時之易科罰金折算標準，
      修正前罰金罰鍰提高標準條例第2條（現已刪除）規定，
      就其原定數額提高為1百倍折算1日。則本件被告行為時之
      易科罰金折算標準，如以銀元3百元折算1日，經折算為新
      臺幣後，應以新臺幣9百元折算為1日。惟修正後刑法第41
      條第1項前段則規定：「犯最重本刑為五年以下有期徒刑
      以下之刑之罪，而受六個月以下有期徒刑或拘役之宣告者
      ，得以新臺幣一千元、二千元或三千元折算一日，易科罰
      金。」被告所犯係得易科罰金之罪，經比較修正前後之易
      科罰金折算標準，以修正前之規定較有利於被告。
（三）綜上，舊法關於法定罰金刑下限及易科罰金折算標準之規
      定，均較有利於被告，衡諸整體綜合比較結果及不得割裂
      適用法律之原則，應依刑法第2條第1項前段之規定，一體
      適用修正前刑法之相關規定予以處斷。
三、查被告提供其上開郵局帳戶予他人詐欺犯罪使用，雖並未參
    與上開犯罪之構成要件行為，然其顯係以幫助他人犯罪之意
    思，實行上開犯罪構成要件以外之行為，核其所為，係犯刑
    法第30條第1項前段、刑法第339條第1項之幫助詐欺取財罪
    。又被告僅係幫助他人實行詐欺取財罪，為幫助犯，應依刑
    法第30條第2項之規定，按詐欺取財罪正犯之刑予以減輕。
    爰審酌被告明知其所交付之郵局帳戶將有可能遭人供做詐欺
    取財之工具，竟執意將其所有之郵局帳戶提供予不法份子使
    用，非惟幫助詐騙者遂行詐財目的，同時使詐欺者得以隱匿
    其真實身分，減少遭查獲之風險，愈使其肆無忌憚，助長犯
    罪之猖獗，破壞社會秩序甚鉅，暨本案被害人廖蔡素蘭、林
    素梅等人因遭詐騙而匯入被告帳戶之金額，所受損害，及被
    告犯後猶否認犯行之犯罪後態度等一切情狀，量處如主文所
    示之刑，並諭知易科罰金之折算標準，以示懲儆。至公訴人
    雖請求本院量處被告有期徒刑7月，惟其求刑之基礎係認為
    被告矢口否認犯行，不知悔悟，及被告僅為一己之利益，而
    幫助詐欺集團詐得被害人高達30萬餘元之財物，使被害人追
    索無門，所造成之損害極大等情，惟被告於本院審理時確猶
    矢口否認犯行，不知悔悟，然本件經查獲之被害人僅廖蔡素
    蘭、林素梅2人，又渠2人遭詐騙之金額合計僅5萬5千元，非
    公訴人所指之30萬餘元，是檢察官上開求刑之基礎，因部分
    與本案事實不符，故未予採納，附此敘明。
據上論斷，應依刑事訴訟法第299條第1項前段，刑法第2條第1項
前段、第30條第1項前段、第2項、第339條第1項，修正前刑法第
第33條第5款、第41條第1項前段，罰金罰鍰提高標準條例第1條
前段、修正前罰金罰鍰提高標準條例第2條，判決如主文。
中　　華　　民　　國　　96　　年　　6 　　月　　20　　日
                  刑事第十三庭  審判長  法  官  李秋娟
                                        法  官  黃裕仁
                                        法  官  許月馨
上正本證明與原本無異。
得上訴。
                                        書記官  黃美雲
中　　華　　民　　國　　96　　年　　6 　　月　　20　　日
附錄論罪科刑法條
中華民國刑法第339條
意圖為自己或第三人不法之所有，以詐術使人將本人或第三人之
物交付者，處5年以下有期徒刑、拘役或科或併科1千元以下罰金
。
以前項方法得財產上不法之利益或使第三人得之者，亦同。
